ACORDAO-COMPLETO-2414458

ACÓRDÃO 1558/2020 ATA 22/2020 - PLENÁRIO

VISTOS, relatados e discutidos estes embargos de declaração opostos por Valéria Porto perante o Acórdão 447/2020-TCU-Plenário, que negou provimento a pedido de reexame por ela interposto contra o Acórdão 2011/2018-TCU-Plenário,
ACORDAM os Ministros do Tribunal de Contas da União, reunidos em Sessão Plenária, diante das razões expostas pelo Relator, em:
9.1. conhecer e rejeitar os presentes embargos de declaração, com fundamento nos arts. 32, inciso II, e 34 da Lei 8.443/1992;
9.2. dar ciência da presente deliberação à embargante, em nome dos representantes devidamente constituídos nos autos.

Embargos de declaração opostos em face de acórdão que negou provimento a pedido de reexame interposto contra decisão que aplicou-lhe multa em razão de irregularidade no tocante à concessão de férias semestrais de vinte dias a todos os servidores ativos.

Comissão Nacional de Energia Nuclear - Cnen.

3. Entidade: Comissão Nacional de Energia Nuclear - Cnen.

13.1. Ministros presentes: José Mucio Monteiro (Presidente), Walton Alencar Rodrigues, Benjamin Zymler, Augusto Nardes, Aroldo Cedraz, Raimundo Carreiro, Ana Arraes, Bruno Dantas (Relator) e Vital do Rêgo.
13.2. Ministros-Substitutos presentes: Marcos Bemquerer Costa, André Luís de Carvalho e Weder de Oliveira.

ACORDAO-COMPLETO-2433733

Acórdão de Relação 2680/2020 - Plenário

Acórdão de Relação

BRUNO DANTAS

Ministro Bruno Dantas.

Cuidam os autos de embargos de declaração opostos por Valéria Porto perante o Acórdão 447/2020-TCU-Plenário, que conheceu e negou provimento a pedido de reexame por ela interposto contra o Acórdão 2011/2018-TCU-Plenário, nos seguintes termos:
"VISTOS, relatados e discutidos estes autos que cuidam de pedido de reexame interposto por Valéria Porto, Diretora do Departamento de Normas e Procedimentos Judiciais da Comissão Nacional de Energia Nuclear, contra o Acórdão 2011/2018-TCU-Plenário, por intermédio do qual este Tribunal, dentre outras medidas, rejeitou parcialmente suas razões de justificativa e aplicou-lhe multa no valor de R$ 3.000,00,
ACORDAM os Ministros do Tribunal de Contas da União, reunidos em sessão Plenária, com fundamento no artigo 48 da Lei 8.443/1992, c/c os artigos 285 e 286 do RI/TCU, diante das razões expostas pelo Relator, em:
9.1. conhecer e negar provimento ao presente pedido de reexame, mantendo-se inalterado o Acórdão 2011/2018-TCU-Plenário;
9.2. dar ciência deste acórdão à Comissão Nacional de Energia Nuclear e à recorrente, na pessoa do representante legal devidamente constituído nos autos."
2.	Por sua vez, o Acórdão 2011/2018-TCU-Plenário aplicou multa de R$ 3.000,00 à recorrente em razão de irregularidades na concessão de férias semestrais de vinte dias a todos os servidores ativos do Cnen, em desacordo com o art. 79 da Lei 8.112/1990.
3.	Nesta oportunidade, a embargante sustenta que a deliberação recorrida teria incorrido em contradições, conforme as alegações a seguir sintetizadas:
a) "deve ser reconhecida a contradição no entendimento de que a embargante teria opinado pela 'extensão das férias semestrais de vinte dias a servidores que não operavam direta e permanentemente com raios X ou substâncias radioativas' (Item 7, do voto condutor do acórdão) , uma vez que, conforme observado na Nota Técnica 383/2010 (Peça 02, p. 39) , as conclusões foram limitadas 'aos servidores que operam Raios-X, substâncias radioativas, e ainda os que laboram em locais sujeitos à radiação ionizante'.";
b) "O despacho dado na Nota Técnica foi um despacho padrão, destinado a muitos das centenas de processos diários que tramitavam por aquela Diretoria que, no presente caso, jamais poderia significar 'para providências de alteração do SIAPE', pois tal ato fugiria completamente à competência do Departamento de Normas (DENOP) , como foi compreendido pela unidade instrutiva e depois pelo voto revisor";
c) "a contradição é evidente, quando o voto condutor do acórdão embargado adota o entendimento de que 'mediante o envio à unidade de sistemas, a Diretora buscou, sem dúvida, conferir efeitos práticos às conclusões da referida Nota Técnica', mas o voto do acórdão original já havia destacado o seguinte:
'o simples encaminhamento da referida nota técnica 383/2010 ao Departamento de Administração de Sistemas de Informação de Recursos Humanos (Desis) não poderia ser aceito como procedimento hábil para a realização de uma alteração tão importante no Siape' (grifos da transcrição) .
Ou seja, deve ser reconhecida a contradição não apenas pela ausência de competência, mas também porque uma nota técnica não poderia ser considerada como elemento volitivo para qualquer alteração de sistema.";
d) "se no entender do relator do acórdão original a 'irregularidade decorrente da alteração indevida no Siape foi sim mantida até 2014, quando da atuação desta Corte por meio do Acórdão 1568/2014-TCU-Plenário (peça 10) ', é evidente que tal fato não decorreu de omissão da ora embargante, mas sim da 'em virtude de e-mail expedido pelo Desis, 'que desconsiderou o teor da Portaria Normativa SRH/MP 9/2009, ampliando o entendimento da nota técnica ao vincular os benefícios especiais para quem opera com substâncias ionizantes à concessão do pagamento do adicional de irradiação ionizante' ' (grifos da transcrição) .
Dessa forma, mostra-se contraditório e equivocado querer atribuir omissão à embargante, uma vez que a eventual manutenção da irregularidade da concessão de férias semestrais de vinte dias a todos os servidores ativos, independentemente do tipo de trabalho que desenvolvem e das condições laborais a que estão expostos, tendo em vista as seguintes razões expostas nos autos:
 (i) emissão e manutenção de interpretação equivocada dos dispositivos das Leis 1.234/1950, 8.112/1990 e 8.270/1990 e do Decreto 877/1993 não poderia ser atribuída à embargante, uma vez que 'o simples encaminhamento da referida nota técnica 383/2010 ao Departamento de Administração de Sistemas de Informação de Recursos Humanos (Desis) não poderia ser aceito como procedimento hábil para a realização de uma alteração tão importante no Siape' e, ainda,
 (ii) Que a possível reavaliação do entendimento da referida Nota Técnica 383/2010 não poderia ser esperada pela recorrente, uma vez que 'não se pode olvidar que a nota técnica 383/2010, acolhida pela responsável, tratou daqueles casos em que o servidor laborava diretamente com raios X e substâncias radioativas (tipos de irradiação ionizante) ' (peça 64, p. 29, Item 64) .
Nesse sentido, devem ser acolhidos os presentes embargos declaratórios, também no que se refere à adoção de medidas com vistas a reavaliar o entendimento da Nota Técnica 383/2010, que igualmente não tiveram impacto direto na manutenção da irregularidade apurada por essa Corte no sistema Siape, pois limitava expressamente o entendimento da concessão de férias especiais também a servidores que faziam jus ao adicional de irradiação ionizante."
e) "deve ser reconhecida também a contradição no entendimento de que haveria omissão da embargante, uma vez que o ato da Nota Técnica 383/2010 tratou exclusivamente dos casos em que o servidor laborava diretamente com raios X e substâncias radioativas (tipos de irradiação ionizante) (peça 02, p. 39) , e nem sequer poderia ser utilizado para conceder férias a servidores que estivessem fora dessa condição, ou mesmo necessitasse de correção em seu entendimento."
4.	Assim, pelo que expõe, a recorrente pede o conhecimento dos embargos, com atribuição de efeito suspensivo, para que, reconhecidas as contradições apontadas, seja reformado o item 9.3 do Acórdão 2011/2018-TCU-Plenário para afastar a multa a ela aplicada.
	É o relatório.

Mauro Porto (OAB/DF 12.878) e outros, representando Valéria Porto.

Não atuou.

embargos de declaração. inexistência de CONTRADIÇÃO, obscuridade ou omissão. conhecimento. rejeição. Rejeitam-se embargos de declaração quando os argumentos apresentados não trazem elementos suficientes que permitam caracterizar a existência de obscuridade, omissão ou contradição na deliberação embargada.

REPRESENTAÇÃO (REPR)

não atuou.

Trata-se de embargos de declaração opostos por Valéria Porto perante o Acórdão 447/2020-TCU-Plenário, que negou provimento a pedido de reexame por ela interposto contra o Acórdão 2011/2018-TCU-Plenário.
2.	Por sua vez, o Acórdão 2011/2018-TCU-Plenário aplicou à recorrente multa no valor de R$ 3.000,00 em razão de irregularidades na concessão de férias semestrais de vinte dias a todos os servidores ativos do Cnen, em desacordo com o art. 79 da Lei 8.112/1990.
3.	Satisfeitos os requisitos atinentes à espécie, os presentes embargos devem ser conhecidos, com fundamento nos arts. 32, inciso II, e 34 da Lei 8.443/1992.
4.	Preliminarmente, acerca da natureza dos embargos declaratórios, julgo relevante transcrever o seguinte excerto do Acórdão 1218/2015-TCU-Plenário:
"Antes de tratar especificamente dos argumentos trazidos pelos embargantes, lembro que essa espécie recursal, cujo objetivo é sanar eventuais omissões, obscuridades ou contradições, não deve ser manejada para rediscussão de mérito, o que representa, na prática, a possibilidade de repetição de um mesmo recurso, ferindo os princípios da singularidade, da isonomia e da celeridade processual. Os embargos declaratórios devem ter como fundamentação a obscuridade (falta de clareza na redação do julgado) , contradição (existência de proposições inconciliáveis entre si) e omissão (falta de pronunciamento judicial sobre matéria que deveria ter sido apreciada pelo juiz) ."
5.	Em reforço, pertinente destacar a natureza das contradições e omissões embargáveis, consoante elucidativa explanação contida no Acórdão 3339/2013-TCU-Primeira Câmara:
"A omissão para o acolhimento dos declaratórios é a que diz respeito à questão que deveria ter sido apreciada pelo colegiado mas não o foi. Não constitui omissão ou contradição a adoção de entendimento diverso do preferido pela parte, segundo seus próprios critérios de justiça e de acordo com sua particular interpretação das leis e da jurisprudência. Não há falar em omissão quando o acórdão analisa todas as questões submetidas a exame e as decide com base em teses jurídicas, jurisprudência, interpretação de leis e análise dos fatos que são diversos dos que os jurisdicionados entendem como mais adequados.
 (...) a contradição deve estar contida nos termos do decisum atacado, este compreendido no âmbito desta Corte como o conjunto: Relatório, Voto e Acórdão. Não cabe alegação de contradição entre o acórdão embargado e 'doutrina', 'jurisprudência' ou mesmo 'comando legal'. A alegação é pertinente em recurso de reconsideração ou pedido de reexame, no qual o comando atacado é contrastado com a jurisprudência, a doutrina e o ordenamento jurídico. Entretanto, é descabida em embargos de declaração, cuja única finalidade é esclarecer ou integrar a decisão embargada, excepcionalmente modificando-a."
6.	Por aí se vê que a contradição, a obscuridade ou a omissão sanável por intermédio dos aclaratórios deve ser aquela interna à própria decisão embargada, ou seja, deve haver discrepância entre os fundamentos que a alicerçaram e a sua conclusão.
7.	Dito isso, observo que, in casu, a embargante busca sanar supostas contradições entre o que ela entende estar evidenciado nos autos e os fundamentos da decisão embargada, finalidade que não se amolda ao objetivo desta espécie recursal.
8.	Nota-se, assim, que os argumentos apresentados, sob o viés da contradição, demonstram, em verdade, o inconformismo da recorrente quanto ao mérito da decisão, cuja rediscussão é incabível em sede de embargos. Não obstante isso, permito-me tecer as seguintes considerações.
9.	As alegações trazidas e sintetizadas no relatório precedente já foram, em sua essência, objeto de percuciente análise em etapas processuais anteriores, conforme bem ilustra o seguinte trecho do voto revisor apresentado pelo Ministro Weder de Oliveira por ocasião do Acórdão 2011/2018-TCU-Plenário:
"59. Verifico que o simples encaminhamento da referida nota técnica 383/2010 ao Departamento de Administração de Sistemas de Informação de Recursos Humanos (Desis) não poderia ser aceito como procedimento hábil para a realização de uma alteração tão importante no Siape. Caberia ao Desis condicionar a implementação da referida medida à necessária aprovação da nota técnica em análise pelo secretário de Recursos Humanos à época.
60. Ademais, em 23/2/2011, foi editada a orientação normativa SRH 2/2011, que está atualmente em vigor e revogou a portaria normativa 9/2009. O art. 2º, I, da primeira norma citada estabelece que:
'Art. 1° A concessão, a indenização, o parcelamento e o pagamento da remuneração de férias de Ministro de Estado e de servidor público da administração pública federal direta, suas autarquias e fundações deverão observar as regras e procedimentos estabelecidos nesta Orientação Normativa.
Art. 2° O Ministro de Estado e o servidor de que trata o artigo 1º desta Orientação Normativa farão jus a trinta dias de férias a cada exercício correspondente ao ano civil, ressalvados:
I- o servidor que opera direta e permanentemente com raios 'X' ou substâncias radioativas gozará 20 (vinte) dias consecutivos de férias por semestre de atividade profissional, proibida em qualquer hipótese a acumulação.'
61. Assim, já em fevereiro de 2011, os órgãos e entidades vinculados ao Ministério do Planejamento, Desenvolvimento e Gestão ficaram cientes de que os servidores que não tivessem contato direto e permanente com raios X ou substâncias radioativas não teriam direito a 20 dias de férias semestrais.
62. Não se pode olvidar que a nota técnica 383/2010, acolhida pela responsável, tratou daqueles casos em que o servidor laborava diretamente com raios X e substâncias radioativas (tipos de irradiação ionizante) (peça 64, p. 29) .
63. E, adicionalmente, não se pode atribuir os efeitos decorrentes de pagamentos indevidos a título de férias semestrais de 20 dias a partir de fevereiro de 2011 à nota técnica 383/2010 e aos responsáveis pela sua confecção.
64. Como o relator mencionou, ao produzir um histórico em seu voto, a alteração no Siape que permitiu a indevida concessão de férias no período compreendido entre 2010 a 2014 ocorreu em virtude de e-mail expedido pelo Desis, 'que desconsiderou o teor da Portaria Normativa SRH/MP 9/2009, ampliando o entendimento da nota técnica ao vincular os benefícios especiais para quem opera com substâncias ionizantes à concessão do pagamento do adicional de irradiação ionizante' (grifei) .
65. De fato, o Desis ampliou, por interpretação incorreta, presumo, o entendimento da nota técnica. Essa 'ampliação' não foi realizada pelos autores da referida avaliação técnico-jurídica.
66. Entendo, ainda, e esse é um ponto fundamental, que a decisão tomada pelo corpo diretivo da Cnen em 23/6/2010, no sentido de autorizar a concessão de férias semestrais de 20 dias a todos os servidores que recebiam adicional de irradiação ionizante, mesmo que não estivessem em contato direto com raios X ou substâncias radioativas, foi fundamental para consolidar a falha sistêmica do Siape, que foi modificado de forma a autorizar a concessão de férias semestrais também ao servidor que recebesse a rubrica do já citado adicional (peça 3, p. 16-52) .
67. Entretanto, concordo com o nobre relator, que isentou de responsabilidade a Cnen, dado que a entidade envidou esforços no sentido de corrigir a falha implementada no Siape, por meio do envio de expedientes à SRH/MPOG, os quais ficaram sem resposta.
68. Nesse ponto, entendo que a então titular do Departamento de Normas e Procedimentos Judiciais omitiu-se, ao não dar célere andamento aos diversos pedidos de providências trazidos pela Cnen ao conhecimento da SRH/MPOG, ao longo do ano de 2010, principalmente no que se refere ao Ofício 316/2010 CNEN-PR, que já informava as alterações no Siape.
69. De qualquer maneira, após a edição da orientação normativa SRH 2/2011, não deveria haver mais dúvida quanto à impossibilidade de concessão de férias semestrais de 20 dias ao servidor que não trabalhasse diretamente com raios X ou substâncias radioativas.
70. Em suas razões de justificativa, a Sra. Valéria Porto reconhece a demora em adotar providências quanto ao requerido nos ofícios encaminhados pela Cnen à SRH/MPOG, os quais ficaram parados no Denop por mais de três anos. Atribui essa morosidade a problemas na gestão de documentos dentro do setor (peça 82, p. 9-10) . Por fim, informa que foi exonerada do cargo de titular do Denop por meio da Portaria 574, de 29/6/2012.
71. Não posso deixar de sopesar a complexidade do cargo assumido pela interessada, responsável pela análise jurídica de inúmeras questões ligadas à área de pessoal de todo o Poder Executivo federal. A ex-gestora, atualmente aposentada, informa que recebia cerca de 3.000 processos por mês (peça 82, p. 10) 
72. Ademais, considerando que os ofícios foram tramitados para outros setores dentro do Denop (para a Coordenação-Geral de Elaboração, Sistematização e Aplicação das Normas - Cgnor e, posteriormente, para a Divisão de Análise e Orientação Consultiva - Diorc) , verifico que a responsabilidade pelo atraso não deveria recair apenas sobre a Sra. Valéria. No entanto, ante o adiantado estágio processual, entendo não ser o caso de chamar outros responsáveis aos autos.
73. Não obstante as ponderações acima atenuarem a conduta da responsável, entendo que não há como acolher integralmente suas razões de justificativa quanto ao segundo ponto da audiência.
74. Nesse contexto, considero que o valor da multa a ela imposta pode ser reduzido a R$ 3.000,00, conforme art. 268, II, do RI/TCU." (destaques acrescidos) 
10.	As ponderações do Revisor foram acolhidas pelo Relator, Ministro Augusto Sherman Cavalcanti, conforme o seguinte trecho de seu voto complementar:
"5. Após considerar as informações então prestadas pelos responsáveis e examinando novamente os autos, revejo meu posicionamento inicial para acatar a proposta oferecida pelo Revisor.
6. Não obstante seja inegável a ilegalidade da situação decorrente da alteração no Siape fundamentada pela Nota Técnica 383/2010, entendo que esta pode ser atribuída, principalmente, à falta de clareza da referida Nota. Esta falha teria dado azo, por sua vez, à solicitação da unidade de sistemas dirigida ao Serpro para se vincular a concessão de férias especiais também ao adicional de irradiação ionizante. Tal situação evidentemente contrariava a legislação, assim como a anterior, em que houve vinculação das férias especiais tão-somente à percepção da gratificação de raios X.
7. Neste cenário, entendo que não resta comprovada a má fé na emissão do Memorando 14/2010/Desap/SRH/MP (peça 2, p. 43-44) , da lavra do então Diretor do Departamento de Saúde, Previdência e Benefícios do Servidor/SRH/MP, dado o contexto de ausência de repouso semestral remunerado a servidores que faziam jus e à menção de que estes seriam aqueles que 'trabalha[m] com raios X ou substâncias radioativas'.
8. Por outro lado, a situação indevida em que o Siape vinculava a concessão de férias especiais também a servidores faziam jus ao adicional de irradiação ionizante (previstos na Lei 8.270/1991 e no Decreto 877/1993) , enquadráveis ou não no art. 79 da Lei 8.112/1990, permaneceu até 2014, quando da atuação desta Corte (Acórdão 1.568/2014) , em virtude da inércia da então Diretora do Departamento de Normas e Procedimentos Judiciais, a qual recebera notificações da Cnem acerca das falhas no Siape. Os expedientes por meio dos quais o problema foi apontado pela Cnem ficaram sob a guarda do Departamento da qual a Sra. Valéria Porto era titular, não havendo registro formal de que o destinatário dos Ofícios, o Secretário de Recursos Humanos, tenha sido alcançado.
9. Dessa forma, considerando-se os termos das duas audiências promovidas (peças 54 e 79) , entendo que a Sra. Valéria Porto deve ter suas razões de justificativas parcialmente rejeitadas, aplicando-se a censura legal, na forma proposta pelo Ministro-Revisor." (destaques acrescidos) 
11.	Se, por um lado, reconheceu-se que a embargante não teria competência para alterar diretamente o Siape e que a Nota Técnica 383/2010, por ela aprovada, não foi o único fator a desencadear a extensão indevida do benefício de férias especiais a quem não tinha direito, por outro lado, assentou-se que o teor da nota foi utilizado como fundamento para o pedido de alteração no Siape feito pelo Departamento de Administração de Sistemas de Informação de Recursos Humanos (Desis) - para quem a embargante encaminhou a referida nota técnica, para as providências cabíveis - circunstância que consolidou a irregularidade.
12.	Além disso, a extensão indevida do benefício foi levada ao conhecimento da embargante em mais de uma ocasião, que não adotou tempestivamente as medidas cabíveis para correção da impropriedade, o que também fundamentou a multa a ela aplicada, conforme retratei no voto condutor do acórdão recorrido:
"6. Com efeito, a recorrente foi responsabilizada por ter aprovado a Nota Técnica 383/2010 e a encaminhado, para providências, ao Departamento de Administração de Sistemas de Informação de Recursos Humanos, o que ensejou alteração no Siape para que o benefício das férias de vinte dias semestrais fosse estendido administrativamente a servidores que não estariam enquadrados nos ditames do art. 79 da Lei 8.112/1990. O fato de a recorrente não deter competência para alterar diretamente o Siape foi levado em consideração, o que conduziu ao acolhimento parcial de suas razões de justificativa, mas não afastou sua responsabilidade, conforme retrata o seguinte excerto do voto condutor da deliberação recorrida:
'mediante o envio à unidade de sistemas, a Diretora buscou, sem dúvida, conferir efeitos práticos às conclusões da referida Nota Técnica, pois encaminhou, para providências da unidade responsável pela definição das regras implementadas no Siape, entendimento contrário ao que havia sido normatizado há cerca de sete meses.'
7. Em relação ao nexo de causalidade entre a conduta e a irregularidade apurada, restou claro que a aprovação da Nota Técnica 383/2010 pela recorrente ocasionou a extensão das férias semestrais de vinte dias a servidores que não operavam direta e permanentemente com raios X ou substâncias radioativas, em desacordo com o art. 79 da Lei 8.112/1990. Além disso, a demora da recorrente em adotar providências para correção dessa impropriedade, mesmo após tomar conhecimento da irregularidade do benefício por intermédio dos Ofícios 129/2010-CNEN-PR e 316/2010- CCER-PR, datados de 9/3/2010 e 8/6/2010, foi determinante para manutenção da situação indevida, o que conduziu à sua responsabilização. Essa questão, aliás, foi objeto de análise no voto condutor do Acórdão 2778/2018-TCU-Plenário, que apreciou embargos opostos pela recorrente". (destaquei) 
13.	Vê-se, portanto, que as asserções ora trazidas foram todas consideradas quando da avaliação da conduta da embargante, não havendo que se falar em contradição. Nesse cenário, não há reparos a se fazer na deliberação recorrida, o que conduz à rejeição dos presentes embargos.
	Ante o exposto, voto por que o Tribunal adote a deliberação que ora submeto à apreciação deste Colegiado.
TCU, Sala das Sessões Ministro Luciano Brandão Alves de Souza, em 17 de junho de 2020.
Ministro BRUNO DANTAS 
Relator